【裁判字號】    88,保險,2
【裁判日期】    890526
【裁判案由】    給付保險費
【裁判全文】
臺灣桃園地方法院民事判決  八十八年保險字第二號
    原      告  戊○○
                丁○○
    兼右二人共同
    訴訟代理人  甲○○
    原      告  己○○
                丙○○
    右二人共同
    法定代理人  甲○○
    右五人共同
    訴訟代理人  戴文進律師
    被      告  三商人壽保
    法定代理人  乙○○
    訴訟代理人  邵賢民
                庚○○
右當事人間給付保險費事件，本院判決如左：
    主      文
被告應給付原告新臺幣佰萬元，及自民國八十八年一月二十八日起，至清償日止，
按年息百分之五計算之利息。
原告其餘之訴駁回。
訴訟費用由被告負擔。
本判決原告勝訴部分，於原告以新臺幣壹佰萬元為被告供擔保後，得假執行。但被告
如於假執行程序實施前，以新臺幣佰萬元為原告預供擔保，得免為假執行。
原告其餘假執行聲請駁回。
    事      實
甲、原告方面：
    一、聲明：
    （一）被告應給付原告新臺幣佰萬元，及自民國八十七年十二月十七日起，至
          清償日止，按年息百分之五計算之利息。
    （二）訴訟費用由被告負擔。
    （三）原告願供擔保，請准宣告假執行。
    二、陳述：
    （一）緣原告甲○○係被保險人劉金生之配偶，原告戊○○、丁○○、己○○、
          丙○○均係被保險人劉金生之子女，有戶籍謄本可稽，原告甲○○於八十
          四年五月三十一日與被告公司簽立保單號碼第000000000000
          號保險契約，已提出保險單一份為據，依約為原告甲○○之配偶劉金生投
          保意外身故保險金新臺幣（下同）三百萬元，已每半年繳付一萬八千零九
          十一元，而原告甲○○及子女戊○○、丁○○、己○○、丙○○均係被保
          險人劉金生之法定繼承人，依保險法第一百十三條規定，應以繼承人為法
          定受益人。嗣被保險人劉金生不幸於八十七年十二月十六日中午十二時三
          十分，因車禍導致顱內出血而死亡，已經臺灣桃園地方法院檢察署檢察官
          督同法醫師相驗在案，有相驗屍體證明書一紙可稽。經原告甲○○以承保
          附加配偶意外身故發生，依約向被告請求給付保險金三百萬元，被告竟以
          被保險人劉金生係因高血壓性腦血管病變造成「顱內出血」，並非意外事
          故所致之理由，拒絕給付三百萬元之意外身故保險金，僅願給付醫療保險
          金貳萬仟元之醫療費用，有被告公司於八十八年二月八日、五月二十六
          日函可稽（原證三）。
    （二）緣原告之夫劉金生係於八十七年十二月十四日與駕駛車號ＳＰ－○四七九
          號之車主何坤來發生車禍而死亡，已經臺灣桃園地方法院檢察署相驗屍體
          證明書記載：「死亡之疾病為顱內出血、死亡原因為車禍」為憑（原證二
          ），並經同署檢察官以八十七年度相字第一七二六號偵結在案。然被告公
          司於八十八年二月八日、五月二十六日函竟聲稱：「被保險人劉金生係因
          高血壓性腦出血，病發身故。」，不採臺灣桃園地方法院檢察署之認定，
          其拒絕給付保險金顯無理由。
    （三）按保險法第二十九條規定：「保險人對於由不可預料或不可抗力之事故所
          致之損害，負損害賠償責任。」，被告公司自應依法給付保險金。且本件
          依契約約定涉訟時，約定以要保人住所地地方法院管轄法院。
    三、證據：提出下列證據為證：
        原證一：三商人壽保險單影本一份。
        原證二：臺灣桃園地方法院檢察署檢察官相驗屍體證明書影本一份。
        原證三：三商人壽保險股份有限公司函影本二份。
        原證四：臺灣臺北地方法院八十八年度保險字第一一一號民事判決影本一份
                。
        並請求訊問證人謝進發、何坤來。
乙、被告方面：
    一、聲明：駁回原告之訴及假執行之聲請，並陳明如受不利之判決時，聲請准予
        預供擔保免為假執行。
    二、陳述：
    （一）本件檢察官製作之死亡證明書，依法推定為真正，然此僅指製作真正之形
          式上效力，至其實質內容證據力是否足夠，仍須其他證據佐之；以本案言
          ，由於未涉自殺或他殺，檢察官應僅行政相驗，亦即未作解剖鑑定死因，
          然顱內出血成因繁多，非經解剖鑑定無由判定，尤以被保險人前於三總及
          國軍桃園醫院均有高血壓性腦內出血之病歷，更不得僅以外觀可能有碰撞
          的情形，即遽認定符合系爭保險契約有關意外事故之定義。
    （二）按如車禍導致顱內出血，頭部必有明顯可見之傷口，然由鈞院函調之龍潭
          敏盛醫院被保險人急救病歷觀之，急診護理記錄記載被保險人送入時血壓
          值高達２００／１００mmhg，心跳數每分五三下，嘴唇周圍有多重嘔吐食
          糜物，未載外傷，此與一般車禍事故記載有別；在入院護理評估個人病史
          欄記載高血壓七年，腦血管病變、中風一年，家屬代訴跌倒亦與原告主張
          之車禍不同；遍查整份病歷，無任何頭部明顯外傷記載，反是被保險人住
          院診期間，血壓值及心跳數居高不下，所為之急救及手術均係針對內發疾
          病導致顱內出血來進行，故而在診斷摘要上記載左側高血壓性顱內出血，
          其後有國際疾病分類碼，此等記載與龍潭敏盛醫院回覆被告之病歷摘要相
          符，足證被保險人係因高血壓性顱內出血身故，此份急救病歷自較未經解
          剖鑑定而開立之死亡證明書更能顯示真實情形，亦較具證據力，從而被保
          險人既係因高血壓性顱內出血身故，自不符系爭傷害險給付範圍，被告實
          無給付保險金之責。
     （三）另原告所稱之遲延利息起算亦有誤，按系爭傷害險契約條款第十六條規
           定，被告給付遲延利息的起算點為收完整理賠文件起第十六日起算，而
           被告受理本案之理賠申請之日為八十八年一月十二日（被證四），故原
           告此部分之聲明亦有誤。
  三、證據：提出下列證據為證：
        被證一：理賠件處理經過流程摘要報告影本一份。
        被證二：三軍總醫院附設民眾診療服務處診斷證明書影本一份。
        被證三：劉金生病歷摘要表影本二份、診斷摘要影本一份、急診護理記錄影
                本一份、敏盛綜合醫院入院護理評估影本一份。
        被證四：死亡理賠申請書影本一份。
        被證五：三商人壽保險股份有限公司個人傷害保險附約保險契約基本條款一
                份。
        被證六：請相驗案件報告影本一份。
        被證七：被保險人驗斷書影本一份。
        被證八：八十七年度相字第一七二六號相驗報告書。
丙、本院依職權調閱敏盛綜合醫院龍潭分院病歷號碼二七四三三五劉金生之病歷，及
    臺灣桃園地方法院檢察署八十七年度相字第一七二六號車禍相驗案卷。
    理    由
甲、程序方面：
    一、按當事人得以合意定第一審管轄法院，但以關於由一定法律關係而生之訴訟
        為限，民事訴訟法第二十四條第一項定有明文，本件當事人於保險契約第二
        十七條約定，本契約涉訟時，合意以要保人住所地所在地地方法院即由本院
        管轄，是被告住居所地雖住於本院轄區以外，惟依上揭說明，本院亦有管轄
        權。
    二、本件原告甲○○起訴時，僅以個人之名義為原告，嗣後另追加戊○○、丁○○、己○○、丙○○等四人為原告，又擴張請求自八十七年十二月十七日起
        至清償日止，按年息百分之五計算之法定遲延利息部分之聲明；因該訴訟對
        於原告等人必須合一確定，故原告追加原非當事人之人為當事人，且不甚礙
        被告之防禦及訴訟之終結者，合於民事訴訟法第二百五十五條第一項第三款
        、第五款、第七款規定，故應予准許。
    三、原告起訴時，被告公司之法定代理人為王希和，嗣被告之法定代理人變更為
        乙○○，並據被告訴訟代理人聲明由其承受本件訴訟，合先明。
乙、實體方面：
    一、原告起訴主張：原告甲○○於八十四年五月三十一日，分別以配偶劉金生及
        自己為被保險人，向被告投保「二十年繳費終身壽險（壽型）」，附加〔個
        人傷害保險附約〕其中包括〔意外身故及殘廢保險金〕及〔傷害醫療保險金
        日額〕，保單號碼為000000000000號、系爭保險契約之意外身
        故保險金額為三百萬元（以下稱系爭保險附約），未指定受益人，保險期間
        為一年，已提出保險單一份為據，已每半年繳付一萬八千零九十一元，而原
        告甲○○及子女戊○○、丁○○、己○○、丙○○均係被保險人劉金生之法
        定繼承人，有戶籍謄本為證，依保險法第一百十三條規定，為被保險人劉金
        生之法定受益人。嗣被保險人劉金生不幸於八十七年十二月十六日中午十二
        時三十分，因車禍導致顱內出血而死亡，已經臺灣桃園地方法院檢察署檢察
        官督同法醫師相驗在案，已據其提出與其所述相符之系爭保險單、臺灣桃園
        地方法院檢察署檢察官相驗屍體證明書、被告函件等為證。被告則以本件被
        保險人劉金生於八十七年十二月十四日，被保險人劉金生開車行經桃園縣龍
        潭鄉○○路時，因痼疾復發，無法操控車輛而輕微擦撞路邊停放之車輛，旋
        即昏睡車上，經路人報警送至敏盛綜合醫院龍潭分院救治，該院對被保險人
        所作診斷為「高血壓性腦出血」、「左側基底核及視丘出血」，復於病歷摘
        要末欄記載「顱內出血，造成原因為高壓性腦血管病變，死亡原因為顱內出
        血」，與系爭約款所定「被保險人遭受意外死亡」之條件不符，原告請求被
        告公司給付保險金，為無理由等語資為抗辯。故本件主要爭執者，乃被保險
        人劉金生是否遭受意外死亡？
    二、經查，原告主張被保險人劉金生之死亡係出於意外，則對此一有利於己之事
        實，固應依民事訴訟法第二百七十七條規定負舉證責任，惟原告已提出之臺
        灣桃園地方法院檢察署相驗屍體證明書為證，並經證人何坤來、謝進發即承
        辦本件車禍之警員證述：被保險人劉金生當時確曾擦撞停靠路邊證人何坤來
        所有之自用小客車後，撞及路旁之水泥柱等情，核與本院調閱臺灣桃園地方
        法院檢察署八十七年度相字第一七二六號相驗案卷中所附之警訊筆錄及現場
        照片六張、汽車毀損照片六張、勘驗筆錄、驗斷書等資料相符，輔以經驗法
        則及論理法則，衡諸常情，即應屬意外無訛；況被告亦自認被保險人劉金生
        死亡當時確有發生車禍等情，則被告辯稱被保險人之死亡係於車禍前即因其
        內在之高血壓性腦內出血後死亡，非因車禍所致云云，即屬變態事實，就此
        事實被告自應負有舉證證明其為真實之責。又被告辯稱：被保險人死亡係因
        被保險人內在之高血壓性腦內出血疾病因素所致云云，無非係以敏盛綜合醫
        院龍潭分院於八十八年九月十八日出具之盛分總字第一○三二號函文及病歷
        摘要為據，經查前揭函文僅稱：「病患（按即被保險人劉金生）於民國八十
        七年十二月十四日急診就醫．．．．經腦部斷層掃瞄檢查，發現左側腦內基
        底核、視丘出血．．．．」；另敏盛醫院龍潭分院雖於八十八年十二月二十
        七日以盛分總字第一○七七號函復被保險人於八十八年（應為八十七年）十
        二月十四日至本院就醫，顱內出血造成之原因為高血壓性腦內出血，惟該院
        係依據該院入院護理評估上「此次發病經過」欄記載：家屬代訴病人因跌倒
        由一一九送入急診，診斷為顱內出血．．．」等語作為判斷發病原因，然查
        ，被保險人之家屬於送醫時，均未在場，而證人即處理本件之警員謝進發亦
        表示當時未陪同被保險人至醫院，故該急診病歷及急診護理記錄被保險人發
        病經過之情形，顯與前開被保險人劉金生係先擦撞停靠路邊證人何坤來所有
        之自用小客車後，再撞及路旁之水泥柱而昏迷，經路人報案後，經救護車送
        往敏盛綜合醫院龍潭分院之事實不符；因當時診斷之醫師並非依據在場之證
        人謝進發所為陳述，作為判斷被保險人發病之依據，係依照將被保險人送醫
        之救護人員傳聞之述，來判斷被保險人發病之原因，故其所為之判斷難免
        有所差異，故尚無法作為被保險人劉金生之死亡係於車禍前即因其內在之高
        血壓性腦內出血後死亡之有利證明。又敏盛綜合醫院之診斷證明書亦記載：
        被保險人所患之病名為顱內出血，頭部外傷，並未載明被保險人死因，被告
        執之辯稱被保險人死亡係因其痼疾高血壓性腦內出血所致云云，即難謂有據
        。
    三、被告又以臺灣桃園地方法院檢察署相驗卷宗內驗斷書就死者劉金生屍身各部
        位所為之驗斷記載：二、局部勘驗之項目所載「頭面頸部」欄位下記載「．
        ．．．．二、左頂骨有長十三公分開刀疤．．．．四、顏面無受創痕」、「
        胸腹部」欄位下記載「一、胸腹部無明顯外傷．．．」「背腰臀部」欄位下
        記載「．．．．二、無明顯外傷」、「四肢部」欄位下記載「．．．．三、
        無重大外傷」、「其他部位」欄位則載明「一、．．．．頭部無明顯外傷．
        ．．．．三、疑為自發性腦出血，但證據不足．．．．」，據以辯稱被保險
        人劉金生八十七年十二月十四日下午三時多於桃園縣龍潭鄉○○路三八二號
        前發生之事故，乃肇因於自發性顱內出血，而無法操控車輛所致云云，惟臺
        灣桃園地方法院檢察署檢察官相驗被保險人屍體結果後，仍認被保險人係因
        車禍，致頭部外傷，而顱內出血死亡，此業經本院依職權調閱臺灣桃園地方
        法院檢察署八十七年度相字第一七二六號相驗案卷查核無訛，被告前揭辯解
        即乏所據，尚難遽信。
    四、按傷害保險人於被保險人遭受意外傷害及其所致殘廢或死亡時，負給付保險
        金額之責，保險法第一百三十一條定有明文。又依系爭「個人傷害保險附約
        」性質為意外傷害保險，其「保險範圍」依系爭保險附約第五條約定：「被
        保險人於本附約有效期間內，因遭受意外傷害事故，致其身體蒙受傷害而致
        殘廢或死亡時，依照本附約的約定，給付保險金。前項所稱意外傷害事故，
        指非由疾病引起之外來突發事故。」等內容即明。傷害保險保險事故所稱之
        「傷害」，均係來自身體外部，且具有偶發或不可預期之「猝然性」，此與
        健康保險事故之一之「疾病」須經相當時間醞釀及逐漸形成過程者不同。本
        件，原告所受顱內出血係因車禍擦撞所致，其來自身體外部，且具有猝然性
        ，自屬意外傷害事故，而非疾病之範圍。被告前於八十八年二月八日以三和
        字第八八○○五二號函覆原告，謂本件事故與前述保險附約之約定不符云云
        ，尚有誤會。
    五、原告本於保險契約之約定及繼承之法律關係，請求被告給付保險金三百萬元
        ，即屬有據，又本件原告係於八十八年一月十二日向被告提出保險金申請書
        ，業據被告自承在卷，則依系爭傷害保險契約條款第十六條第二項規定，被
        告本應於收受完整理賠文件後十五內給付保險金，從而，原告請求被告就系
        爭保險金自八十八年一月二十八日起支付法定遲延利息，亦無不合，應予准
        許。至原告逾前開部分法定遲延利息之請求，於法無據，應予駁回。
丙、假執行之宣告：
    兩造均陳明願供擔保請求宣告假執行，或免為假執行，經核原告勝訴部分，合於
    法律之規定，爰分別酌定相當擔保金額予以准許；原告其餘假執行之聲請，因訴
    之駁回而失所依據，不予准許。
據上論結，本件原告之訴為一部有理由，一部無理由，依民事訴訟法第七十九條但書
、第三百九十條第二項、第三百九十二條，判決如主文。
中      華      民      國    八十九    年      五      月    二十六    日
                                    臺灣桃園地方法院民事第二庭
~B法      官  游紅桃
右為正本係照原本作成
如對本裁定抗告須於裁定送達後十日內向本院提出抗告狀
中      華      民      國    八十九    年      六      月      三      日
~B法院書記官  何俞瑩


司法院資訊處製作；財團法人民間司法改革基金會備份。
